臺灣雲林地方法院民事判決
110年度訴字第57號
原      告  廖玉敏  
訴訟代理人  江政峰律師（法扶律師）
被      告  林亮君  

訴訟代理人  梁家豪律師
被      告  賴妙珍  
上列當事人間請求償還所受利益等事件，經原告為訴之追加，本
院於民國110年9月6日言詞辯論終結，判決如下：
    主  文
被告林亮君應給付原告新臺幣貳佰萬元，及自民國一一０年二月
六日起至清償日止，按週年利率百分之五計算之利息。
訴訟費用由被告林亮君負擔。
本判決於原告以新臺幣陸拾陸萬陸仟柒佰元供擔保後，得假執行
。但被告林亮君如以新臺幣貳佰萬元預供擔保，得免為假執行。
    事實及理由
壹、程序方面：
　　訴狀送達後，原告不得將原訴變更或追加他訴，但請求之基
    礎事實同一者，或不甚礙被告之防禦及訴訟之終結者，不在
    此限，民事訴訟法第255條第1項第2款、第7款定有明文。本
    件原告起訴就備位之訴部分，原依據民法不當得利之法律關
    係請求，嗣於民國110年3月29日言詞辯論期日追加依據民法
    消費借貸之法律關係請求，其上開所為追加之訴與原本之訴
    均係基於被告賴妙珍持被告林亮君所簽發如附表所示2紙支
    票（下稱系爭2紙支票）向原告調借現金新臺幣（下同）200
    萬元之同一事實，有其社會事實上之同一性，就原請求所主
    張之事實及證據資料，於追加之訴得加以利用，其請求之基
    礎事實同一，且不甚礙被告賴妙珍之防禦及訴訟之終結，合
    於上開規定，應予准許。
貳、實體方面： 
一、原告主張：
　㈠先位之訴部分：
　⒈被告林亮君於105年5月間簽發系爭2紙支票予被告賴妙珍，央
    請被告賴妙珍交付系爭2紙支票予原告供作擔保，以作為向
    原告借款200萬元之擔保。原告於收受系爭2紙支票後，先後
    於105年5月3日、同年月15日交付現金110萬元、90萬元予被
    告賴妙珍，被告賴妙珍收受後，扣除其借款佣金後，以其女
    兒即訴外人鄭雅茜之帳戶於105年5月3日匯款1,017,000元及
    於同年月16日匯款846,000元，共計匯款1,863,000元至被告
    林亮君使用之訴外人許淑君帳戶，致被告林亮君受有上開借
    款利益200萬元。
　⒉被告林亮君於取得上開借款後，竟矢口否認有簽發系爭2紙支
    票，並向本院起訴請求原告返還系爭2紙支票之訴訟，經本
    院於107年4月16日以107年度訴字第73號民事裁定移轉管轄
    至臺灣南投地方法院（下稱南投地院），由南投地院於108
    年4月2日以107年度訴字第191號民事判決駁回被告林亮君之
    請求，嗣經被告林亮君提出上訴後，復遭臺灣高等法院臺中
    分院（下稱臺中高分院）於108年12月17日以108年度上字第
    384號民事判決駁回其上訴，被告林亮君再上訴至最高法院
    ，復經最高法院109年3月4日以109年度台上字第579號民事
    裁定駁回其上訴而確定。原告所有系爭2紙支票之票據上債
    權，固然未於發票日起算1年內提出主張，而有依票據法第2
    2條第3項時效消滅之情形，然因被告林亮君受有上開200萬
    元之借款及給付傭金利益，故原告應得於前開範圍內依法請
    求被告林亮君償還，否則將對原告有失公平。爰依票據法第
    22條第4項規定，請求被告林亮君償還所受利益200萬元。
　⒊對於被告抗辯所為之陳述：
　⑴原告於民事起訴暨訴訟救助聲請狀內所欲澄明者僅為原告主
    觀上認系爭2紙支票為被告賴妙珍向其借款之擔保，並未主
    張其與被告林亮君間存在消費借貸關係。故被告林亮君認為
    原告主張兩造間存在消費借貸關係，容有誤會。
　⑵原告主張先位之訴之事實已據南投地院107年度訴字第191號
    及臺中高分院108年度上字第384號（返還支票事件）、臺灣
    彰化地方法院（下稱彰化地院）105年度訴字第1272號及臺
    中高分院107年度上字第87號（確認支票債權不存在等事件
    ）等民事判決認定在案，被告林亮君顯已確實因簽發系爭2
    紙支票而受有金錢利益甚明。又依被告賴妙珍於前開案件所
    述，可知被告林亮君僅自被告賴妙珍處取得1,863,000元，
    其餘款項137,000元為被告林亮君給予被告賴妙珍之佣金，
    然被告林亮君與被告賴妙珍間是否存在佣金約定乃渠等間之
    內部關係，與原告無涉，故自應堪認被告林亮君因系爭2紙
    支票請求權罹於時效而受有該等票面上所載金錢利益200萬
    元，則原告主張依票據法第22條第4項規定，請求被告林亮
    君返還其所受利益200萬元，應為有理由。
　⑶票據法第22條第4項所稱之利益，係指發票人或承兌人於原因
    關係或資金關係上所受之利益（代價）而言（最高法院88年
    度台上字第3181號民事判決意旨參照）。此利益並不以執票
    人所提供之對價為限，從而利得償還請求權於無直接當事人
    關係之發票人與執票人間，亦得發生（臺灣高等法院97年度
    上字第231號民事判決意旨參照）。是該條項規定本不以兩
    造間存在「直接」之「原因關係或資金關係」，且該利益亦
    不以執票人所提供之對價為限。縱使被告林亮君與原告間並
    無債權債務關係，惟被告賴妙珍確實係以被告林亮君開立之
    系爭2紙支票供為擔保，原告始同意將200萬元現金交付被告
    賴妙珍，再由被告賴妙珍將該筆款項匯款予被告林亮君。至
    於被告賴妙珍究係直接將原告交付之款項以現金直接交付被
    告林亮君？或係將該款項存入帳戶中後再匯款予被告林亮君
    ？甚至係收受款項後以自身原有之資金匯款予被告林亮君？
    本無不可，尚不足以動搖被告林亮君因開立系爭2紙支票而
    受有上開利益之事實。
　⒋並聲明：如主文第1項所示及願供擔保請准宣告假執行。
　㈡備位之訴部分：
　　被告賴妙珍將其自被告林亮君處取得之系爭2紙支票交付轉
    讓予原告後，原告即先後於105年5月3日、同年月15日交付
    現金110萬元、90萬元予被告賴妙珍，此為兩造於前案均無
    爭執之事實，在前案已經法院認定原告與被告賴妙珍間為消
    費借貸之法律關係，且被告賴妙珍對此事實於開庭時已不爭
    執，故原告依消費借貸之法律關係請求被告賴妙珍返還該借
    款200萬元。並聲明：被告賴妙珍應給付原告200萬元及自起
    訴狀繕本送達翌日起至清償日止，按年息5％計算之利息，及
    願供擔保請准宣告假執行。
二、被告方面：
　㈠被告林亮君則以：
　⒈系爭2紙支票已罹於時效，時效既已完成，被告林亮君自得拒
    絕給付票款。原告雖主張被告林亮君簽發系爭2紙支票係作
    為被告林亮君向其借款之擔保，惟被告林亮君否認兩造間有
    消費借貸關係，亦否認系爭2紙支票為兩造間消費借貸之擔
    保及簽發系爭2紙支票受有任何利益，原告應就被告林亮君
    簽發系爭2紙支票之原因關係為兩造間之消費借貸及票據債
    權請求權時效消滅後被告仍受有利益等事實，負舉證責任。
　⒉在本件繫屬前，被告林亮君與原告間就系爭2紙支票未有消費
    借貸關係存在，業經臺中高分院107年度上字第87號確定判
    決認定在案。此觀該判決理由論述：「…，是廖玉敏認識賴
    妙珍3、4年，並不認識林亮君，廖玉敏與賴妙珍間始有舊識
    之信賴基礎，賴妙珍持林亮君所簽發之支票向廖玉敏借錢時
    ，雖表示因其男友欠錢要用支票借款之緣由，然未表明有何
    代理林亮君本人意旨，廖玉敏亦認其貸與款項之對象即借用
    人為賴妙珍而非林亮君，並當面交付現金予賴妙珍，足認與
    廖玉敏就其所交付之款項互為消費借貸意思表示合致者為賴
    妙珍而非林亮君，難認林亮君與廖玉敏間就該200萬元款項
    存有消費借貸法律關係」之記載即明。是以，上開臺中高分
    院107年度上字第87號確定判決既已判斷原告與被告林亮君
    間未就該200萬元存在消費借貸關係，並於該判決中詳述認
    定之理由，則依最高法院109年度台上字第451號判決意旨，
    就原告與被告林亮君間未就該200萬元存在消費借貸關係之
    判斷，於本件自有「爭點效」理論之適用，法院及兩造就此
    皆不得任作相反之判斷或主張。
　⒊況且，原告在與被告林亮君所涉之南投地院107年度訴字第19
    1號及臺中高分院108年度上字第384號案件中，已多次自陳
    其與被告林亮君間並未存有消費借貸關係。原告於彰化地院
    105年度訴字第1272號判決中亦曾證述其係將200萬元借予被
    告賴妙珍而非被告林亮君。是原告於本件中再度改稱原告將
    200萬元透過被告賴妙珍借款予被告林亮君等語，顯非事實
    。
　⒋綜上，原告未提出證據證明兩造間有消費借貸之合意，亦未
    提出其他積極證據證明被告林亮君簽發系爭2紙支票並因此
    受有何利益，僅憑系爭2紙支票即依票據法第22條第4項規定
    ，請求被告林亮君償還相當於票面金額之利益，顯屬無據。
　⒌實務見解認為須發票人與執票人間存有「原因關係之債務」
    ，嗣因票據上債權消滅，發票人方有票據法第22條第4項受
    益之情（最高法院88年度台上字第3181號判決意旨參照）。
    依臺中高分院107年度上字第87號確定判決認定之事實，被
    告林亮君與原告間除無原因關係外，就資金關係部分，因被
    告林亮君所收受之1,863,000元乃被告賴妙珍使用鄭雅茜玉
    山銀行帳戶內之存款，此與原告交付予被告賴妙珍之200萬
    元並無關連，又因支票並無承兌制度，故與資金關係並無關
    連，是堪認被告林亮君與原告間並無任何資金關係。真正享
    有原告交付200萬元金錢利益之人實際乃賴妙珍。況且，發
    票並非票據法第22條第4項所指之得利行為；若執票人無法
    證明發票人對執票人存有借款債務，則執票人依票據法第22
    條第4項請求償還利益，自嫌無據（最高法院71年度台上字
    第4090號判決意旨參照）。原告與被告林亮君間既未有任何
    原因關係存在，被告林亮君亦未因系爭2紙支票罹於時效而
    受有任何原因關係之利益或對價，原告自不得僅以「系爭支
    票請求權罹於時效」而遽指被告林亮君即因之受有利益。又
    若認執票人於票據債權時效消滅後，無論發票人是否有因發
    票行為而實際獲取利益，一概得依票據法第22條第4項規定
    請求發票人負返還責任，無疑使票據債權時效之規定形同具
    文。故原告依票據法第22條第4項規定請求被告林亮君償還2
    00萬元，實屬無據。
　⒍並聲明：原告之訴駁回；如受不利判決，被告願供擔保請准
    宣告免為假執行。
　㈡被告賴妙珍則以：同意原告之請求。　
三、兩造不爭執之事項：
　㈠被告林亮君與賴妙珍原為男女朋友，許淑君為被告林亮君之
    胞妹，鄭雅茜為被告賴妙珍之女兒。
　㈡被告林亮君於105年5月間，簽發系爭2紙支票未填載發票日及
    票面金額而交付被告賴妙珍，並授權被告賴妙珍填載，由被
    告賴妙珍分別填載發票日為105年6月30日、同年7月15日，
    票面金額為110萬元、90萬元後，持以交付原告為擔保，向
    原告借款200萬元。原告目前為系爭2紙支票之執票人，原告
    之前手為被告賴妙珍。
　㈢原告收受系爭2紙支票後，分別於105年5月3日、同年月15日
    交付現金各110萬元、90萬元共200萬元予被告賴妙珍，並由
    被告賴妙珍以鄭雅茜之玉山銀行000000-0000000號帳戶分別
    於105年5月3日匯款1,017,000元、於同年月16日匯款846,00
    0元共1,863,000元至被告林亮君使用之許淑君臺中商銀虎尾
    分行000000000000號帳戶內。
　㈣系爭2紙支票之票款給付請求權已罹於消滅時效，被告林亮君
    可主張時效抗辯拒絕給付票款。
　㈤依臺中高分院107年度上字第87號民事確定判決主文認定被告
    林亮君與賴妙珍間於105年5月3日及同年月16日之1,863,000
    元並無消費借貸法律關係存在，判決理由認定原告與被告林
    亮君間就原告交付之200萬元款項並未成立消費借貸法律關
    係。
　㈥依臺中高分院107年度上字第87號、108年度上字第384號民事
    判決之理由均認為被告林亮君簽發系爭2紙支票受有款項1,8
    63,000元之利益。
四、兩造爭執之事項：　　
　㈠先位之訴：
　　原告依票據法第22條第4項規定請求被告林亮君償還200萬元
    及其法定遲延利息，有無理由？
　㈡備位之訴：
　　原告依民法消費借貸之法律關係請求被告賴妙珍返還200萬
    元及其法定遲延利息，有無理由？
五、得心證之理由：
　㈠原告得否依票據法第22條第4項請求被告林亮君給付200萬元
    ？
　⒈票據上之權利，對支票發票人自發票日起算，三年間不行使
    ，因時效而消滅；票據上之債權，雖依本法因時效或手續之
    欠缺而消滅，執票人對於發票人或承兌人，於其所受利益之
    限度，得請求償還，票據法第22條第1項、第4項分別定有明
    文。又票據利得償還請求權，乃執票人於能證明其票據上之
    債權因時效或手續之欠缺而消滅，致未能受償，而發票人因
    而受有利益時，即得於發票人所受利益之限度請求返還（最
    高法院85年度台上字第82號判決意旨參照）。此因票據上權
    利之行使，法律設有短期時效及嚴格保全手續，如付款（承
    兌）提示之強制與提示期間之限制、拒絕證書作成之強制與
    作成期間之限制、拒絕付款通知之強制與通知期間之限制等
    ，若執票人怠於法定期間內行使其權利，或不踐行保全手續
    ，以致對前手之追索權因而消滅，票據債務人不僅因此免付
    款之責任，且將使發票人坐享對價，或使承兌人獲資金之意
    外得利，依情理難認公平，法律為救濟此種不公平之結果，
    乃許執票人得向票據債務人請求返還其利益，以謀當事人間
    之衡平。又此規定所稱之利益，固指票據債務人於原因關係
    或資金關係上所受之利益（對價）而言，惟此利益並不以執
    票人所提供之對價為限，從而利得償還請求權於無直接當事
    人關係之發票人與執票人間，亦得發生（最高法院87年度台
    上字第823號、77年度台上字第953 號判決意旨參照）。且
    此項利益，包括積極利益（如因票據之簽發而取得金錢或其
    他財產）及消極利益（如簽發票據以代替既存債務之免除）
    在內（最高法院97年台上字第362號判決意旨參照），亦即
    若發票人或承兌人之財產，有應減少之事由而不減少者，亦
    應認為受有利益。
　⒉原告主張被告林亮君於105年5月間簽發系爭2紙支票予被告賴
    妙珍，央請被告賴妙珍幫忙借款，由被告賴妙珍持以交付原
    告供作擔保，向原告借款200萬元，而原告收受系爭2紙支票
    後，分別於105年5月3日、同年月15日交付現金各110萬元、
    90萬元共200萬元予被告賴妙珍，再由被告賴妙珍以鄭雅茜
    之銀行帳戶分別於105年5月3日匯款1,017,000元、於同年月
    16日匯款846,000元共1,863,000元至被告林亮君使用之許淑
    君名下帳戶等情，已據原告提出南投地院107年度訴字第191
    號、臺中高分院108年度上字第384號等民事判決、最高法院
    109年度台上字第579號民事裁定為佐，並有彰化地院105年
    度訴字第1272號、臺中高分院107年度上字第87號等民事判
    決附卷可稽，復經本院調取上開南投地院、彰化地院及臺中
    高分院等各號案卷核閱無誤，且為兩造所不爭執，足認原告
    上開主張之事實為真實。而被告林亮君簽發系爭2紙支票後
    ，透過被告賴妙珍取得款項1,863,000元，則其自受有利益1
    ,863,000元，此亦為臺中高分院107年度上字第87號及108年
    度上字第384號民事判決之理由所認定，並為被告林亮君所
    不爭執，此部分事實亦可認定。
　⒊被告賴妙珍於前案彰化地院105年度訴字第1272號案件中已答
    辯稱：林亮君於105年4、5月間不詳日期，將票號FA0000000
    、FA0000000、FA0000000等空白支票交付黑貓宅配寄予我賴
    妙珍，要我填寫日期、金額，向我朋友廖玉敏女士調借現金
    200萬元整，其中137,000元是林亮君口頭上要給我的借款傭
    金，實際匯入林亮君妹帳戶金額為1,863,000元…等語（見該
    案卷第85頁）。嗣於本院復具結證述：系爭2紙支票是我拿
    去跟原告借錢的，林亮君拿空白支票蓋好印章，沒有填寫日
    期及金額，用黑貓寄來給我的，他說借多少金額日期填寫上
    去，我跟他是男女朋友，之前也曾跟我借，他是跟我說他在
    做網拍，已經欠90幾萬元，他拜託我借錢，會給我傭金，就
    大概講一下，系爭2紙支票後來有跟廖玉敏借到錢，第一次
    拿到110萬元，我拿了8萬多元的傭金，第二次拿到90萬元，
    我拿了5萬多元的傭金，我跟廖玉敏拿錢後，從要匯的款項
    直接扣除傭金，幫他借錢我也要承擔風險等語（見本案卷第
    324至327頁），亦證述被告林亮君當時有承諾要給被告賴妙
    珍借貸金錢的傭金，且本件借貸200萬元部分，被告賴妙珍
    有拿到傭金137,000元等情。
　⒋綜上，原告主張被告林亮君開立系爭2紙支票而獲得1,863,00
    0元之借款利益及給付被告賴妙珍借款傭金137,000元之利益
    ，合計獲得200萬元之利益一情，應屬有據。又原告目前為
    系爭2紙支票之執票人，被告林亮君為系爭2紙支票之發票人
    ，因系爭2紙支票之票款給付請求權已罹於消滅時效，被告
    林亮君可主張時效抗辯而拒絕給付，亦為兩造所不爭執，從
    而，原告依票據法第22條第4項規定，請求被告林亮君償還
    所獲利益200萬元，自屬有據，應予准許。
　㈡又給付無確定期限者，債務人於債權人得請求給付時，經其
    催告而未為給付，自受催告時起，負遲延責任。其經債權人
    起訴而送達訴狀，或依督促程序送達支付命令，或為其他相
    類之行為者，與催告有同一之效力。遲延之債務，以支付金
    錢為標的者，債權人得請求依法定利率計算之遲延利息。應
    付利息之債務，其利率未經約定，亦無法律可據者，週年利
    率為5％。民法第229條第2項、第233條第1項前段及第203 條
    分別定有明文。本件原告之起訴狀繕本是於110年2月5日送
    達於被告林亮君，由其同居人父親許金堤收受，於該日發生
    合法送達效力，此有本院送達證書在卷足憑（見本案卷第75
    頁），是原告請求自起訴狀繕本送達之翌日即自110年2月6
    日起至清償日止，按週年利率5％計算之利息，並無不合，應
    予准許。
　㈢主觀預備合併之訴雖屬複數之訴，該數個請求於起訴時發生
    訴訟繫屬，仍以先位之訴有理由為備位之訴之解除條件，先
    位之訴無理由為備位之訴之停止條件。又當事人於訴訟上所
    為之自認，於辯論主義所行之範圍內有拘束當事人及法院之
    效力，法院應認其自認之事實為真，以之為裁判之基礎，在
    未經自認人合法撤銷其自認前，法院不得為與自認之事實相
    反之認定。惟訴之預備合併，法院應就先位之訴先為裁判，
    必先位之訴無理由，始得就備位之訴調查裁判，故主觀預備
    合併訴訟之備位當事人所為訴訟上自認，僅在法院認先位之
    訴無理由而審理該備位之訴時，發生自認之效力，倘法院認
    先位之訴有理由，備位之訴即毋庸判決，自不受備位當事人
    所為自認之拘束（最高法院109年度台上字第1550號民事判
    決意旨參照）。原告所起訴本件為主觀預備合併之訴，因先
    位之訴為有理由，本院即不必再就備位之訴為審理判決，併
    予敘明。
六、綜上所述，原告依票據法第22條第4項規定，請求被告林亮
    君給付200萬元及自110年2月6日起至清償日止，按週年利率
    5％計算之利息，為有理由，應予准許。另原告先位之訴既有
    理由，其備位之訴請求被告賴妙珍給付200萬元及其法定遲
    延利息部分，本院即無庸審理，併予敘明。
七、原告及被告林亮君分別陳明願供擔保為假執行及免為假執行
    ，經核並無不合，爰各酌定相當擔保金額准許之。
八、本件事證已臻明確，兩造其餘之攻擊或防禦方法及所用之證
    據，經本院斟酌後，認為均不足以影響本判決之結果，爰不
    逐一論列，附此敘明。 　　
九、訴訟費用負擔之依據：民事訴訟法第78條。
中　　華　　民　　國　　110 　年　　9 　　月　　17　　日
                  民事第一庭    法  官  廖國勝
以上正本係照原本作成。
如對本判決上訴，須於判決送達後20日內向本院提出上訴狀。如
委任律師提起上訴者，應一併繳納上訴審裁判費。
中　　華　　民　　國　　110 　年　　9 　　月　　17　　日
                                書記官　林曉佩
附表　
編 號 發票人 付款人 發票日 票面金額 （新臺幣） 支票號碼 １ 林亮君 台西鄉農會信用部 105年6月30日 110萬元 FA0000000 ２ 林亮君 台西鄉農會信用部 105年7月15日 90萬元 FA0000000